【裁判字號】    92,訴,977
【裁判日期】    921208
【裁判案由】    第三人異議之訴
【裁判全文】
臺灣彰化地方法院民事判決  九十二年度訴字第九七七號
    原      告  甲 ○ ○
                乙 ○ ○
    被      告  復華商業銀行股份有限公司
    法定代理人  丙 ○ ○
    訴訟代理人  丁 ○ ○
右當事人間請求抵押權移載登記事件，本院於民國九十二年十二月一日言詞辯論終結
，判決如左：
    主      文
原告之訴駁回。
訴訟費用由原告負擔。
    事實及理由
一、原告起訴主張：伊等二人分別所有如附表編號一、二、三所示之三筆土地，移載
    有八十九年間分割前由共有人江李如壁就其應有部分九百分之三○七，於八十一
    年間設定，同年四月十五日登記完畢，權利人為被告，債務人為玄新有限公司，
    擔保債權額為新台幣三千三百六十萬元之最高限額抵押權，查江李如壁設定該抵
    押權時，並未經共有人同意，其分割後取得之如附表編號四、五所示之二筆土地
    ，其價格經執行法院囑託鑑定結果，亦較其他共有人分得之土地為高，前開抵押
    權在土地分割後移載於伊等分得之土地上，不合常理，且被告除對江李如壁分得
    之土地聲請執行外，對於其他共有人之土地，亦併聲請拍賣，為權利濫用等情，
    求為命被告應將前開抵押權移載於如附表編號四、五所示土地之判決。
二、被告則以：原告等在八十九年一月間辦理判決共有物分割登記時，未知會伊出具
    同意書，將前開抵押權轉載於江李如壁分得之土地上，係原告讓自己之權利睡著
    ，伊因擔保之債權未獲清償，聲請取得拍賣抵押物之裁定及對江李如壁等人之支
    付命令確定，而聲請強制執行，依法行使權利，並無不合，且伊已撤回本院九十
    一年度執字第三八六五號清償債務強制執行事件之執行，原告提起本件訴訟，實
    為不當，亦無必要，而江李如壁分得之附表編號四之土地，業經訴外人第一商業
    銀行聲請假扣押及稅捐機關禁止處分，伊絕無可能放棄系爭土地部分抵押權，而
    減損自身之權益等語，資為抗辯。
三、原告主張其分別所有之前揭三筆土地，移載有八十九年間分割前由共有人江李如
    壁就其應有部分九百分之三○七所設定之上揭抵押權之事實，有其所提土地登記
    謄本為證，並為被告所自認，堪信為真實。
四、按抵押之不動產如經分割，或讓與其一部，或擔保一債權之數不動產而以其一讓
    與他人者，其抵押權不因此而受影響，為民法第八百六十八條所規定。又分別共
    有土地，部分共有人就應有部分設定抵押權者，於辦理共有物分割登記時，該抵
    押權按原應有部分轉載於分割後各宗土地之上。但經先徵得抵押權人之同意者，
    該抵押權僅轉載於原設定人分割後取得之土地上，九十年九月十四日內政部修正
    、同年十一月一日施行之土地登記規則第一百零七條（修正前為第九十四條）另
    定有明文，此乃抵押權之不可性，目的在保障抵押權人，避免抵押權人之權利遭
    受事後不可預期之分割、轉讓而受影響。查訴外人江李如壁於八十一年間，將其
    土地應有部分九百分之三○七設定抵押權予被告時，該土地尚未分割，其抵押權
    係抽象地存在原共有土地之各部分之上，在土地分割後，揆諸首揭民法第八百六
    十八條之規定，其抵押權自不受影響。原告在辦理共有物分割登記時，因未先徵
    得被告同意將該抵押權僅轉載於原設定人江李如壁分割後取得之土地上，地政機
    關依前開土地登記規則之規定，將該抵押權按原應有部分轉載於分割後各宗土地
    之上，乃係基於法律之規定，縱使影響到原告所有權之完滿，被告對於原告亦無
    不法或無權可言。
五、原告雖主張訴外人江李如壁在設定抵押權時，未取得共有人同意，江李如壁分割
    後取得之土地，其價格經執行法院囑託鑑價結果，較其他共有人為高，足證其分
    割後之價值遠高於分割前，被告已對江李如壁分割取得之土地聲請拍賣，竟連同
    其他共有人之土地，亦一併聲請執行，為權利濫用云云。惟分別共有之各共有人
    ，得自由處分其應有部分，訴外人江李如壁在設定抵押權時，本無取得包括原告
    在內之其他共有人同意之必要。另在共有土地分割後，被告對於江李如壁單獨分
    得之如附表編號四之土地，其抵押權範圍僅有九百分之三○七，被告聲請對其餘
    九百分之五九三部分一併拍賣，係因其對江李如壁另取得確定之支付命令為執行
    名義所致，有被告所提土地登記謄本暨本院九十年度促字第二○一二○號支付命
    令及確定證明書附本院九十一年度執字三八六五號民事執行卷可稽。而該筆土地
    ，業經訴外人第一商業銀行聲請假扣押執行查封及稅捐機關禁止處分登記，有被
    告所提土地登記謄本在卷可參，被告對於該超過抵押權範圍之九百分之五九三，
    既無優先受償之權，亦無從同意將系爭抵押權移載於江李如壁所有之土地上。至
    江李如壁分割後取得土地之價值，是否較分割前為高，並非系爭抵押權應否移載
    於江李如壁所有土地之要件。故系爭抵押權移載於原告所有土地上，係基於法律
    之規定，被告依法行使其抵押權，並無不合常理或權利濫用可言。原告上開主張
    ，乃屬誤解法律，委無可採。是以，原告請求被告應將前開抵押權移載於江李如
    壁所有如附表編號四、五土地上，於法顯有未合，應不予准許。
據上論結，本件原告之訴為無理由，依民事訴訟法第七十八條、第八十五條第一項前
段，判決如主文。
中      華      民      國    九十二    年     十二     月      八      日
                                    民事第二庭
                                        法      官  陳 瑞 水
右為正本係照原本作成。
如對本判決上訴須於判決送達後二十日內向本院提出上訴狀。
中      華      民      國    九十二    年     十二     月     十一     日
                                        法院書記官  楊 筱 惠
~F0;
┌──────────────────────────────────────────────┐
│附表：                                                              九十二年度訴字第九七七號│
├─┬──────────────────────┬─┬───────┬────┬──────┤
│編│ 土          地           坐             落 │地│面          積│        │            │
│  ├───┬────┬───┬───┬─────┤  ├───────┤權利範圍│備        考│
│號│縣  市│鄉鎮市區○  段  ○ ○段 │地      號│目│平  方  公  尺│        │            │
├─┼───┼────┼───┼───┼─────┼─┼───────┼────┼──────┤
│一│彰化縣│員 林 鎮│新中州│      │一三一二  │建│三五六．五五  │全  部  │甲○○所有  │
├─┼───┼────┼───┼───┼─────┼─┼───────┼────┼──────┤
│二│彰化縣│員 林 鎮│新中州│      │一三一六  │建│五四一．四一  │全  部  │乙○○所有  │
├─┼───┼────┼───┼───┼─────┼─┼───────┼────┼──────┤
│三│彰化縣│員 林 鎮│新中州│      │一三一七  │建│二○二．二七  │全  部  │甲○○所有  │
├─┼───┼────┼───┼───┼─────┼─┼───────┼────┼──────┤
│四│彰化縣│員 林 鎮│新中州│      │一三一三  │建│七六二．四七  │全  部  │江李如壁所有│
├─┼───┼────┼───┼───┼─────┼─┼───────┼────┼──────┤
│五│彰化縣│員 林 鎮│新中州│      │一三一四  │建│四五五．七六  │307/900 │江李如壁所有│
└─┴───┴────┴───┴───┴─────┴─┴───────┴────┴──────┘


司法院資訊處製作；財團法人民間司法改革基金會備份。
